【裁判字號】    89,訴,1254
【裁判日期】    890831
【裁判案由】    清償借款
【裁判全文】
臺灣高雄地方法院民事判決  八十九年度訴字第一二五四號
    原      告  安泰商業銀行股份有限公司
    法定代理人  甲○○
    訴訟代理人  丙○○
    被      告  戊○○
                丁○○
    訴訟代理人  乙○○
右當事人間請求清償借款事件，本院判決如左：
    主    文
被告應連帶給付原告新台幣伍佰零肆萬柒仟零柒拾捌元及自民國八十八年八月九日起
至清償日止，按週年利率百分之九點二六計算之利息，並自民國八十八年八月九日起
至清償日止，按上開利率百分之二十計算之違約金。
訴訟費用由被告連帶負擔。
    事    實
甲、原告方面：
一、聲明：如主文所示。
二、陳述：
    (一)緣被告戊○○於民國八十五年八月二十七日邀同被告丁○○為連帶保證人，向
      原告借款新台幣（下同）八百八十二萬元，借款期間為自八十五年八月二十七
      日起至九十二年八月二十七日止，約定依週年利率百分之八點七五計算利息並
      於每屆滿半年之次日按當時之基本放款利率加原加碼重新計算（嗣於八十八年
      二月二十七日調整為週年利率百分之九點二六），本息分八十四期，按月平均
      攤還，如有任何一期本息遲付，視為本利全部到期，並約定逾期清償在六個月
      以內者，按上開利率百分之十，超六個月以上者，按上開利率百分之二十計付
      違約金，被告董美蕙為擔保上開借款，並以其所有坐落高雄市○○區○○段一
      三七八地號土地所有權應有部分一萬分之五十四及地上建號八０六號，即門牌
      號碼高雄市○○區○○街四十二之一號十九層樓房之第一、二層建物之所有權
      全部及建物共同使用部分所有權應有部分一萬分之四十六，為原告設定最高限
      額一千零五十九萬元之抵押權。
    (二)惟被告僅繳息至八十五年十一月二十七日，即拒不繳付，清償期屆至，被告仍
      不清償所欠之本息，原告乃聲請鈞院執行拍賣抵押物（八十七年度執字第二一
      ０一號），算至八十八年八月九日止，被告尚欠原告本金五百零四萬七千零七
      十八元及如主文所示之利息、違約金，爰依消費借貸、連帶保證之法律關係提
      起本件訴訟。
三、證據：提出借據、約定書、執行通知、分配表、利率變動表、他項權利證明書、
    抵押權設定契約書、放款當期交易明細表、交易查詢表、轉帳收入傳票、轉帳支
    出傳票、開戶資料卡等影本為證。
乙、被告方面：
被告未於最後言詞辯論期日到場，據其以前到場所為聲明及陳述略以：
一、聲明：求為判決：
    (一)原告之訴及其假執行之聲請均駁回。
    (二)被告如受不利判決，願供擔保免為假執行。
    (三)訴訟費用由原告負擔。
二、陳述：
    (一)被告董美蕙部分：
      系爭借款乃訴外人董蒼淵（被告之胞兄）購買坐落高雄市○○區○○街四十二
      之一號房地時，因被告董美蕙為從未買過房地產之貧民（地攤販）屬第一次購
      買房地產，貸款利息依銀行規定可以有低利率優惠，乃應訴外人董蒼淵及原告
      之請託做為購買之人頭，產權登記完竣後由原告辦理超額貸款，此項設局為原
      告與訴外人董蒼淵一致之通謀，被告不知其內情僅因為胞兄節省貸款利息，而
      出借名義為系爭抵押貸款之人頭，原告明知訴外人董蒼淵無償還能力，竟將抵
      押擔保物即前揭坐落高雄市○○區○○街四十二之一號房地鑑價一千零一十二
      萬，故意違背銀行辦理抵押貸款時僅貸予抵押物價值四成之慣例，竟貸予近百
      分之百之八百八十二萬元之鉅款，致令真正享用之債務人即訴外人董蒼淵繳付
      三個月後，因不勝負擔而拖欠原告，原告明知被告為人頭卻依據書面將被告列
      為主債務人。原告與訴外人董蒼淵通謀超額貸款，俟倒帳後即將債務轉嫁顯為
      對被告之侵權行為，尤其被告並未收受系爭貸款，卻要求被告清償，顯無理由
      。
    (二)被告丁○○部分：
      訴外人董蒼淵恐日後被告依據產權登記主張所有權，遂邀請被告丁○○在借據
      上作見證人，被告並無為本件貸款連帶保證之意思，且上開借款契約係因原告
      與訴外人通謀虛偽意思表示而顯屬無效，被告自無負保證責任。甚且系爭借款
      於八十五年十一月二十七日視為全部到期後，原告並不請求債務人立即清償，
      擅自允許債務人延期遲至八十八年十一月間始聲請拍賣抵押物清償，原告允許
      債務人延期清償之事堪認定，然被告丁○○並未同意延期，是依法律規定，被
      告對原告自不負保證責任臻明，爰請駁回原告之訴。
    理    由
一、本件被告經合法通知，未於言詞辯論期日到場，核其所稱訴訟代理人現在加拿大
    無法出庭之情事並非民事訴訟法第三百八十六條所列各款情形，爰依原告之聲請
    ，由其一造辯論而為判決。
二、本件原告主張：被告戊○○邀同被告丁○○為連帶保證人，向原告借款八百八十
    二萬元，並約定利息、違約金，被告戊○○並以其所有房地，為原告設定最高限
    額抵押權。被告僅繳息至八十五年十一月二十七日，即拒不繳付，原告乃聲請法
    院執行拍賣抵押物，算至八十八年八月九日止，被告尚欠原告如主文所示之金額
    ，爰依消費借貸、連帶保證之法律關係提起本件訴訟。被告戊○○則以其應訴外
    人董蒼淵及原告之請託做為購買系爭房地之人頭，產權登記完竣後由原告辦理超
    額貸款，此項設局為原告與訴外人董蒼淵一致之通謀，原告明知訴外人董蒼淵無
    償還能力，故意違背銀行辦理抵押貸款慣例，竟貸予八百八十二萬元之鉅款，致
    令訴外人董蒼淵不勝負擔而拖欠原告。原告與訴外人董蒼淵通謀超額貸款，俟倒
    帳後即將債務轉嫁顯為對被告之侵權行為，尤其被告並未收受系爭貸款，卻要求
    被告清償，顯無理由等語置辯。被告丁○○則以：董蒼淵恐日後被告戊○○依據
    產權登記主張所有權，遂邀請被告丁○○在借據上作見證人，被告並無為本件貸
    款連帶保證之意思，且上開借款契約係因原告與訴外人通謀虛偽意思表示而顯屬
    無效，被告自無負保證責任。甚且系爭借款於八十五年十一月二十七日視為全部
    到期後，原告並不請求債務人立即清償，擅自允許債務人延期遲至八十八年十一
    月間始聲請拍賣抵押物清償，原告允許債務人延期清償之事堪認定，然被告丁○
    ○並未同意延期，是依法律規定，被告對原告自不負保證責任臻明，爰請駁回原
    告之訴等語置辯。
三、按「稱消費借貸者，為當事人一方移轉金錢或其他代替物之所有權於他方，而約
    定他方以種類、品質數量相同之物返還之契約」民法第四百七十四條第一項定有
    明文。系爭債務借據上簽名及借款金額俱係由被告戊○○及丁○○所親簽並授權
    原告將核貸金額悉數轉入原告高雄分行活期儲蓄存款第００八—二二—三三九四
    —五號帳戶內，此經原告提出借據、轉帳收入傳票、轉帳支出傳票及開戶資料卡
    等影本為證，復經被告戊○○、丁○○當庭自認係其簽名無訛（見本院八十九年
    八月一日準備程序筆錄），是消費借貸及連帶保證等契約即成立在原告與被告之
    間。經查：
    (一)被告戊○○辯稱系爭借款乃原告與董蒼淵通謀，貸放款項過高，被告並未收受
      系爭借款云云，然查被告戊○○既自認在系爭借據上親自書寫貸款金額並簽名
      ，則其與原告訂立系爭消費借貸契約時，已明知系爭借款金額，況董蒼淵乃被
      告胞兄，其經濟能力能否負擔借款之清償，當係被告答允董蒼淵以被告為借款
      人向原告借款供董蒼淵使用時，所應考量，自不得以事後董蒼淵不勝清償時，
      即認原告與董蒼淵通謀，貸放金額過高；且被告亦自認其在原告銀行開立活期
      儲蓄帳戶之資料卡上親自簽名，並授權原告將系爭借款核撥入該帳戶，則原告
      依約將系爭款項核撥轉入該帳戶，即已完成系爭借款之交付義務，尚不得以其
      實際未收到系爭款項而主張其未收受借款，至該款項是否為董蒼淵未得被告同
      意而逕自取走，核與本件無關。縱如被告戊○○所辯訴外人董蒼淵曾與原告協
      商並承諾負擔履行系爭債務，亦僅牽涉訴外人董蒼淵與原告間是否成立併存的
      債務承擔契約而已，倘訴外人董蒼淵確向被告承諾負責為本件債務之清償，亦
      僅在被告與董蒼淵間成立「履行承擔契約」，董蒼淵亦僅立於原告與被告間債
      之關係以外之地位，對於被告負有履行其債務之義務。準此，被告戊○○所辯
      ，顯有誤會，並不足採。
    (二)被告丁○○辯稱無為系爭借款為連帶保證之意思，且本件債務因原告與訴外人
      通謀虛偽意思表示而無效，又原告擅自允許債務人延期遲至八十八年十一月間
      始聲請拍賣抵押物清償，被告丁○○並未同意延期，自不負保證責任云云，惟
      查，被告當庭自認系爭借據上連帶保證人欄為其親自簽名，而被告並非不識字
      者，衡諸社會常情，豈有在連帶保證人欄簽名而不知其意，況被告戊○○係借
      款供董蒼淵使用，被告丁○○明知上情，自當明瞭其在借據上連帶保證人欄簽
      名係連帶保證系爭債務之意，其所辯無意為系爭債務連帶保證，核與常情不符
      ；又系爭消費借貸法律關係成立在原告與被告戊○○之間，已如前述，是本件
      主債務尚無因原告與訴外人通謀為虛偽意思表示而無效之慮，另債權人允許債
      務人延期清償者，係指債務人延期清償係出自債權人之允許，若債務人任意不
      履行債務，致有延期，而保證人又不能確實證明延期係出自債權人之允許時，
      自無許保證人免除保證責任之理（最高法院四十八年台上字第二六０號判例參
      照），本件被告遲未繳付利息而依約視為到期後，經原告聲請拍賣抵押物而獲
      償，顯非上開判例所指之主債務人任意延期清償，自無許被告丁○○免除保證
      責任之理。準此，被告丁○○所辯，與法未合，不足採信。
    (三)是本件原告依消費借貸及連帶保證之法律關係，請求被告連帶給付五百零四萬
      七千零七十八元及自民國八十八年八月九日起至清償日止，按週年利率百分之
      九點二六計算之利息，並自民國八十八年八月九日起至清償日止，按上開利率
      百分之二十計算之違約金，為有理由，應予准許。
四、本件原告並未陳明願供擔保請准宣告假執行，被告陳明願供擔保請准宣告免為假
    執行，容有誤會，併予敘明。
五、結論：本件原告之訴為有理由，依民事訴訟法第三百八十五條第一項、第八十五
    條第二項、第三百九十條第二項，判決如主文。
中      華      民      國    八十九    年      八      月    三十一    日
                              臺灣高雄地方法院民事第六庭
~B審判長法官  吳進寶
~B法      官  曾吉雄
~B法      官  楊智守
右為正本係照原本作成。
如不服本判決，應於送達後廿日內，向本院提出上訴狀並表明上訴理由，如於本
判決宣示後送達前提起上訴者，應於判決送達後十日內補提上訴理由書（須附繕本）。
中      華      民      國    八十九    年      九    月      一      日
~B法院書記官  賴易詮


司法院資訊處製作；財團法人民間司法改革基金會備份。
